【裁判字號】    92,上更(一),39
【裁判日期】    920930
【裁判案由】    偽證
【裁判全文】
臺灣高等法院花蓮分院刑事判決            九十二年度上更(一)字第三九號
    上訴人即被告  甲○○
    選 任 辯護人  曾泰源律師
右列上訴人因偽證等案件，不服臺灣花蓮地方法院八十八年度訴字第三四一號中華民
國八十九年七月十日第一審判決( 起訴案號：臺灣花蓮地方法院檢察署八十七年度偵
字第三七六七號 )，提起上訴，經判決後，由最高法院發回更審，本院判決如左：
    主  文
原判決撤銷。
甲○○意圖使犯人隱避而頂替，處有期徒刑陸月，如易科罰金以佰元折算壹日。
    事  實
甲○○明知民國（下同）八十六年四月十三日二十一時許，車號ＪＡ四七三０號自小
客車在花蓮縣壽豐鄉○○○○路二三九公里以南八０公尺處，撞及許明勳所騎車號Ｈ
ＤＺ六九九號重型機車，致許明勳死亡之車禍事件，當時ＪＡ四七三０號自小客車之
真正駕駛人為未領有駕駛執照之廖芳卿。竟意圖使真正駕車肇事之廖芳卿隱避，於八
十六年四月十四日警訊及檢察官偵訊時，表示車禍發生時，其係系爭自小客車之駕駛
人，而頂替廖芳卿。
案經臺灣花蓮地方法院檢察署檢察官偵查起訴。
    理  由
一、訊之上訴人即被告甲○○堅決否認有頂替犯行，辯稱：「車禍發生當天，ＪＡ四
    七三０號自小客車確係由我駕駛，又廖芳卿沒過失，被判無罪，當時車子是何人
    開，並不影響案情，車禍發生後，我往前方找公共電話，在距離車禍現場一公里
    附近打電話，打完電話在那裡等乙○○過來，等了將近一小時，乙○○來，我再
    和許醫師到達現場」云云。惟查：
  (一)、被告於八十六年四月十四日上午四時四十五分在吉安分局溪口派出所警訊及同
      日下午三時廿五分在西林派出所辦公室檢察官偵查時均供稱肇事當時ＪＡ－四
      七三０號自小客車確係由伊駕駛無誤（見本院調閱之原審八十七年度交自字第
      一號廖芳卿過失致死一案相驗卷第十頁、第十一頁、第二十四頁）。但依發生
      車禍當時駕車尾隨ＪＡ四七三０號車之駕駛，即證人林欽成於八十六年四月十
      四日上午九時警訊時供稱肇事後由該小客車下來的是一名婦人（指廖芳卿），
      並無其他人我非常確定」，「．．．前方駕駛（婦人）便叫我說要替她作證是
      機車自己來撞的，不是她去撞機車的，接著便走到距離事故現場三十公尺處的
      檳榔攤借電話報案」（見八十六年度相字第二二三號卷第十三頁）於檢察官偵
      查時亦為相同之供述（見同上卷第二十頁反面、第廿一頁）另據證人即警員丙
      ○○迭次證稱：「當天晚上九點三十二分接到報案，就到現場處理，到場就先
      問車子是何人開的，廖芳卿說第二輛車是她開的，林欽成說第三輛車是他開的
      ，當場並未看見甲○○，直到現場處理完畢，甲○○都未出現過，現場處理完
      畢後，有請廖芳卿到派出所製作筆錄，但他未到派出所，．．，直到凌晨四點
      三十分她才跟甲○○及一位律師到派出所，然後說車子是甲○○開的，我就連
      續打了三通電話給林欽成，都說當時從駕駛座下來的人是廖芳卿，．．，在車
      禍快處理完畢近晚上十一點時，有一對男女到現場找廖芳卿，但那男的不是甲
      ○○，我將現場草圖製作好拿給廖芳卿簽名，她都拒絕，說要等她姐姐、姐夫
      來再簽」「，．．，廖芳卿還在現場發名片，我問她車子誰開的，她說她開的
      ，我們在現場處理到晚上十一點多，都沒有見到甲○○」等語（見同上卷第十
      九頁至第二十頁），「．．，我到現場時，廖芳卿在現場散發名片，並且臉色
      蒼白，一副很緊張的樣子，我那時明確的問她，車子是誰開的，廖芳卿很明確
      直接說，是她開的，．．，全程都沒有看到甲○○出現過，廖芳卿更沒有說她
      有搭載甲○○，約十一點多處理完車禍，我們有通知廖芳卿到派出所製作筆錄
      ，一直等到凌晨四點，她才帶甲○○及一不知名男子到場」等語（見本案八十
      七年度偵字第三七六七號卷第二十三頁、第廿四頁）；證人即警員徐旭平則證
      述：「我在丙○○到現場後二、三分鐘趕到，我們在那裡處理了約半個多小時
      ，都沒有看到甲○○，只看到廖芳卿，我用台語問她，車是不是她開的，她只
      回答是「我的」，那時現場很亂，廖芳卿神情很慌亂，那時並沒有說車子不是
      她開的，她那時不知所措，一直說不知道要怎麼辦，．．，在車禍處理過程中
      ，一直沒看到甲○○，我們在製作筆錄中，感覺車子不是甲○○開的，而且筆
      錄時，甲○○對車禍的細節沒有辦法說清楚，回答問題的態度好像是局外人」
      等語（見同上偵查卷第廿一頁、第二十二頁）；證人陳玉妹於警訊中供述：「
      車禍發生約二分鐘，有一婦人向我借電話，請我幫忙打一一九叫救護車，．．
      ．，當時我有問她情形，她說機車衝過來撞她的車，她想閃也閃不過，踩剎車
      也來不及，一面哭，一面講，全身發抖」等語（見相驗卷第三十九頁）。證人
      林欽成更證稱當時在現場時，廖芳卿堅持不肯簽現場圖，我懷疑他是否無照駕
      駛，而且他當時只說是要等人來，也未否認不是他開車」（見相驗卷第二十四
      頁反面），足見當時駕車者為廖芳卿，被告並未在場。
  (二)、依社會通常生活經驗，駕駛人於車禍發生後首重搶救傷患，而後非陪同傷者就
      醫，即多留守現場維持往來交通安全、保持事故現場原狀並候警調查。被告乃
      領有駕駛執照多年且為自述受僱之專業駕駛人，對於前揭事故處理之一般原則
      斷無不知之理。乃警察到現場處理時，並未見被告在場，已如前述，雖被告自
      稱車禍發生後，伊在距離車禍現場一公里附近打公共電話，打完電話在那裡等
      乙○○過來，等了將近一小時，再和乙○○到達現場云云，但據廖芳卿供稱有
      隨身帶手機（由被告帶），豈有不知而需至一公里處打公共電話，何況肇
      事現場附近，即有檳榔攤可借電話（證人林欽成之證言），而在行為人並非肇
      事逃逸情況下，一般人在發生車禍後，縱然必須短暫離開現瑒，打電話通知親
      近之人到場協助，以當時行為人之情緒，亦無可能在「非現場地點」花長達近
      一小時時間等人，期間完全不再進入或靠近車禍現場，關心車禍現場或被害人
      受害情形，且明知警方勢必到現場處理，仍不現身表明肇事情節，甚至在距車
      禍發生後長達六個多小時之後（按車禍發生時間為四月十三日二十一時許，而
      被告抵達派出所時間為四月十四日凌晨四時左右），才與被告所謂之乘客廖芳
      卿到達派出所，表示肇事情節。凡此種種，均與上開經驗嚴重違背。
  (三)、被告雖辯稱伊於車禍後，曾打電話向雇主乙○○求援一節，經本院訊問證人乙
      ○○，固證稱被告有打電話給我，說他發生車禍，要我到現場幫忙處理云云，
      惟據被告於廖芳卿過失致死一案中證稱，伊係打公共電話，當晚沒有帶行動電
      話（000000000）等語（見八十七年度交自字第一號卷第四十頁反面
      ），廖芳卿則稱當天有帶行動電話（由被告帶），兩人所供互相矛盾。再對
      照該行動電話曾於八十六年四月十三日廿一時三十七分廿五秒打至證人乙○○
      之（０三）0000000號電話，有通聯紀錄可憑（見相驗卷第六十一頁）
      ，可見該行動電話係由持有人廖芳卿自行帶使用。上開證人之證言係故為附
      和被告所辯之詞，不足據為有利被告之認定。
  綜上所述，足見ＪＡ－四七三０號小客車於肇事時係由廖芳卿駕駛無誤，被告所辯
  不足採信。事證明確，被告隱匿犯人頂替之犯行足以認定。
二、查被告明知ＪＡ－四七三０號小客車係由廖芳卿駕駛肇事致人死亡，竟然向有偵
    查權之檢警人員自承係其所駕駛，自有使人犯隱避而頂替之意圖至明。核被告甲
    ○○所為，係犯刑法第一百六十四條第二項之頂替罪，應依同條第一項之規定處
    斷。被告辯護人雖辯稱該部分之犯罪事實，並未在起訴事實範圍之內，然查起訴
    書已將被告意圖使犯人隱避而為頂替之事實，記載甚明，並援用起訴法條刑法第
    一百六十四條第二項。本案到庭檢察官亦表明該項事實在起訴範圍之內，被告辯
    護人所辯自不足採信。原審據以論科，固非無見。惟查被告不成立偽證罪（詳如
    後述），原審併予論處，自有可議。被告上訴意旨否認犯罪，雖無可取，惟原判
    決既有不當，自應撤銷改判。爰審酌被告行為後一再藉詞否認犯行，毫無悔意，
    浪費司法資源等一切情狀量處有期徒刑六月，同時諭知易科罰金之折算標準，以
    示懲儆。
三、公訴意旨另以甲○○，於臺灣花蓮地方法院刑事庭八十七年度交自字第一號被告
    廖芳卿過失致死案件，在八十七年四月二十三日調查時，就究係何人駕駛肇事之
    系爭自小客車之於案情有重要關係事項，仍於具結後證稱：車禍當時，ＪＡ四七
    三０號自小客車係由伊駕駛等語，而為虛偽之陳述，足以影響該刑事案件之判決
    結果，因認甲○○另犯刑法第一百六十八條之偽證罪云云，惟查偽證罪之成立，
    以虛偽陳述之證人已於供前或供後具結為其成立要件之一，刑法第一百六十八條
    規定甚明。所謂具結，係指依法有具結義務之人，履行其具結義務而言，若在法
    律上不得令其具結之人，而誤命其具結者，即不生具結效力。又舊刑事訴訟法第
    一百八十六條第三款規定，與本案有共犯或有藏匿犯人及湮滅證據、偽證、贓物
    各罪之關係或嫌疑者，不得令其具結。本件被告係意圖使真正駕車肇事致許明勳
    死亡之廖芳卿隱避，而於前開車禍發生後警詢及檢察官偵訊時，表示車禍發生時
    ，其係上揭肇事小客車之駕駛人，而頂替廖芳卿。則揆之上開說明被告於廖芳卿
    所涉過失致死案調查時，有前開舊刑事訴訟法第一百八十六條第三款所規定不得
    令其具結之情形。原審誤命其具結，自不生具結之效力，縱令被告為虛偽之陳述
    ，亦難令負偽證罪責。被告之行為自屬不罰，因檢察官係以該罪與前開論罪部分
    有方法結果之牽連關係，為裁判上一罪，爰不另為諭知無罪之判決。
據上論斷：應依刑事訴訟法第三百六十九條第一項前段，第三百六十四條，第二百九
十九條第一項前段，刑法第一百六十四條第二項，第一項，第四十一條第一項前段，
罰金罰鍰提高標準條例第一條前段，第二條判決如主文。
本案經檢察官崔紀鎮到庭執行職務。
中      華       民      國      九十二    年     九     月    三十     日
                                    審判長法官  莊  謙  崇
                                          法官  張  健  河
                                          法官  陳  淑  媛
右正本證明與原本無異。
本件被告不得上訴。
檢察官如不服本判決，應於送達後十日內，向本院提出上訴狀。其未敘述理由者，並
應於提出上訴狀後十日內向本院補提理由狀(須附繕本)。
                                        書記官  林  明  智
中      華       民      國      九十二    年     十     月     二      日


司法院資訊處製作；財團法人民間司法改革基金會備份。
